高雄高等行政法院判決
　　　　　　　　　　　　　　九十四年度訴字第六三六號
　　　　　　　　　　　　　　九.
原　　　告　甲○○
被　　　告　高雄縣政府
代　表　人　乙○○○○
訴訟代理人　丙○○
　　　　　　丁○○
上列當事人間因低收入戶事件，原告不服內政部中華民國九十四
年八月九日台內訴字第０九四０００三四三四號訴願決定，提起
行政訴訟。本院判決如下：
　　主  文
原告之訴駁回。
訴訟費用由原告負擔。
　　事  實
壹、事實概要：
緣原告於被告辦理九十四年度低收入戶總清查時提出複審，請求
將原告列為台灣省、福建省低收入戶扶助等級第一款，然仍經被
告以民國（下同）九十四年三月一日府社助字第０九四００四０
二五七號函核定為第二款之扶助等級，並經高雄縣鳳山市公所以
九十四年三月七日鳳市社字第０九四０００九一七一號函轉知原
告。原告不服被告九十四年三月一日府社助字第０九四００四０
二五七號函核定處分，提起訴願，經遭決定駁回，遂提起本件行
政訴訟。
貳、兩造聲明：
一、原告聲明求為判決：
（一）訴願決定及原處分均撤銷。
（二）被告應作成准列原告為低收入戶扶助等級第一款之處分。
（三）訴訟費用由被告負擔。
二、被告聲明求為判決：
（一）原告之訴駁回。
（二）訴訟費用由原告負擔。
參、兩造之爭點：
甲、原告主張之理由：
    被告認為符合台灣省、福建省低收入戶扶助等級第一款規定
    之資格，須完全無收入，然原告九十三年度僅有福聚股份有
    限公司（下稱褔聚公司）股票股利新台幣（下同）八十八元
    ，如無救濟實無以為生。又被告將原告九十二年度之收入一
    、五五七元列為本年度審查，自有違誤。乃訴請判決如聲明
    所示等語。
乙、被告主張之理由：
一、按社會救助法第四條規定：「本法所稱低收入戶，指經申請
    戶籍所在地直轄市、縣（市）主管機關審核認定，符合家庭
    總收入平均分配全家人口，每人每月在最低生活費以下，且
    家庭財產未超過中央、直轄市主管機關公告之當年度一定金
    額者。前項所稱最低生活費，由中央、直轄市主管機關參照
    中央主計機關所公布當地區最近一年平均每人消費支出百分
    之六十定之，並至少每三年檢討一次；直轄市主管機關並應
    報中央主管機關備查。」同法第五條規定：「前條第一項所
    稱家庭，其應計算人口範圍，除申請人外，包括下列人員：
    一、配偶。二、直系血親。三、同一戶籍或共同生活之兄弟
    姊妹。四、前三款以外，認列綜合所得稅扶養親屬免稅額之
    納稅義務人。．．．」同法第五條之一規定：「第四條第一
    項所稱家庭總收入，指下列各款之總額：一、工作收入，依
    下列規定計算：（一）依全家人口當年度實際工作收入並提
    供薪資證明核算。無法提出薪資證明者，依最近一年度之財
    稅資料所列工作收入核算。（二）最近一年度之財稅資料查
    無工作收入，且未能提出薪資證明者，依台灣地區職類別調
    查報告各職類每人月平均經常性薪資核算。．．．」同法第
    五條之三規定：「本法所稱有工作能力，指十六歲以上，未
    滿六十五歲，而無下列情事之一者：一、二十五歲以下仍在
    國內就讀空中大學、高級中等以上進修學校、在職班、學分
    班、僅於夜間或假日上課、遠距教學以外學校、致不能工作
    者。二、身心障礙致不能工作者。．．．」同法第十五條第
    一項規定：「低收入戶有工作能力者，直轄市、縣（市）主
    管機關應協助其接受職業訓練、就業服務、創業輔導或以工
    代賑等方式輔助其自立；不願接受訓練或輔導，或接受訓練
    、輔導不願意工作者，不予扶助。」。又依九十四年高雄縣
    社會救助總清查座談會肆、綜合所得說明（略以）：「．．
    ．二、有工作能力者之計算：．．．（二）身心障礙者致不
    能工作之認定，以領有中度以上身心障礙手冊者為限，但經
    評估仍有工作能力或實際有工作收入仍須列計收入．．．。
    」另內政部九十一年九月二十四日台內社字第０九一００六
    一七四二－一號函送九十一年度社會救助業務主管會報會議
    紀錄陸第三點規定：台灣省、福建省低收入戶生活扶助第一
    款、第二款、第三款等級，業已適用多年，且相關福利給付
    亦依附辦理，為免牽動，九十二年度仍維持不變（係依據八
    十九年社會救助業務主管會談會議紀錄：柒之決議一、台灣
    省、福建省低收入戶扶助等級第一款：全家人口均無工作能
    力、無收益及恆產，非靠救助無法生活者。第二款：‧‧‧
    ，家庭總收入平均分配全家人口，每人每月未超過最低生活
    費標準三分之二者。第三款：家庭總收入平均配全家人口，
    每人每月未超過最低生活費標準者。）
二、依首揭社會救助法等相關規定，直系血親均應列計家庭總收
    入應計算人口範圍內。復依民法規定，直系血親間互負扶養
    義務。準此，本件原告應列計家庭人口共計二人 (原告及原
    告母親)。
三、本件審核後，認原告現年四十一歲，未婚，領有身心障礙手
    冊（肢障中度），依社會救助法等規定，原告應屬無工作能
    力者，然依九十二年度財稅資料得知原告有三筆所得收入共
    計一、五五七元，經評估仍應視為具備工作能力或實際有工
    作收入者，且被告係從寬認定以其九十二年度財稅資料所列
    所得收入作為憑採。況有關本件被告業依社會救助法第十五
    條規定，指派社工員實際訪視瞭解原告需求，並協同原告前
    往就業服務站作資源連結及結合勞政單位及其他身心障礙者
    社團，媒合其就業需求，以紓其困。而原告母親呂許春桃現
    年六十七歲，係屬社會救助法所稱無工作能力者，且九十二
    年度財稅資料亦未有其他所得收入，每月平均所得０元。依
    八十九年社會救助業務主管會談會議紀錄決議，核列台灣省
    、福建省低收入戶第一款須為全家人口均無工作能力、無收
    益及恆產，非靠救助無法生活者。本件原告全戶九十二年度
    財稅資料確有三筆所得收入共計一、五五七元，九十三年度
    仍領有福聚公司股票股利八十八元，非屬無收益，洵堪認定
    ，揆諸前揭法令，原處分並無違誤等語。
    理  由
一、按「本法所稱低收入戶，指經申請戶籍所在地直轄市、縣（
    市）主管機關審核認定，符合家庭總收入平均分配全家人口
    ，每人每月在最低生活費以下，且家庭財產未超過中央、直
    轄市主管機關公告之當年度一定金額者。前項所稱最低生活
    費，由中央、直轄市主管機關參照中央主計機關所公布當地
    區最近一年平均每人消費支出百分之六十定之，並至少每三
    年檢討一次；直轄市主管機關並應報中央主管機關備查。第
    一項所稱家庭財產，包括動產及不動產，其金額應分別定之
    。第一項申請應檢附之文件、審核認定程序等事項之規定，
    由直轄市、縣（市）主管機關定之。」「前條第一項所稱家
    庭，其應計算人口範圍，除申請人外，包括下列人員：一、
    配偶。二、直系血親。三、同一戶籍或共同生活之兄弟姊妹
    。四、前三款以外，認列綜合所得稅扶養親屬免稅額之納稅
    義務人。前項各款人員有下列情形之一者，不列入應計算人
    口範圍：一、不得在臺灣地區工作之非本國籍配偶或大陸地
    區配偶。二、未共同生活且無扶養事實之特定境遇單親家庭
    直系血親尊親屬。三、無工作收入、未共同生活且無扶養能
    力之已結婚直系血親卑親屬。四、應徵集召集入營服兵役或
    替代役現役。五、在學領有公費。六、入獄服刑、因案羈押
    或依法拘禁。七、失蹤，經向警察機關報案協尋未獲，達六
    個月以上。」「第四條第一項所稱家庭總收入，指下列各款
    之總額：一、工作收入，依下列規定計算：（一）依全家人
    口當年度實際工作收入並提供薪資證明核算。無法提出薪資
    證明者，依最近一年度之財稅資料所列工作收入核算。（二
    ）最近一年度之財稅資料查無工作收入，且未能提出薪資證
    明者，依台灣地區職類別薪資調查報告各職類每人月平均經
    常性薪資核算。（三）未列入台灣地區職類別薪資調查報告
    各職類者，依中央主計機關公布之最近一年各業員工初任人
    員平均薪資核算。（四）有工作能力未就業者，依基本工資
    計算。但經公立就業服務機構認定失業者，其失業期間得不
    計算工作收入，所領取之失業給付，仍應併入其他收入計算
    。二、動產及不動產之收益。三、其他收入：前二款以外非
    屬社會救助給付之收入。前項第三款收入，由直轄市、縣（
    市）主管機關認定之。」「本法所稱有工作能力，指十六歲
    以上，未滿六十五歲，而無下列情事之一者：一、二十五歲
    以下仍在國內就讀空中大學、高級中等以上進修學校、在職
    班、學分班、僅於夜間或假日上課、遠距教學以外之學校，
    致不能工作。二、身心障礙致不能工作。三、罹患嚴重傷、
    病，必須三個月以上之治療或療養致不能工作。四、獨自照
    顧特定身心障礙或罹患特定病症且不能自理生活之共同生活
    或受扶養親屬，致不能工作。五、獨自扶養六歲以下之直系
    血親卑親屬致不能工作。六、婦女懷胎六個月以上至分娩後
    二個月內，致不能工作。七、受禁治產宣告。」社會救助法
    第四條、第五條、第五條之一、第五條之三分別規定甚明。
    另「高雄縣九十四年度社會救助總清查座談會訂定工作事項
    肆、綜合所得說明：二、有工作能力者之計算：．．．（二
    ）身心障礙者致不能工作之認定，以領有中度以上身心障礙
    手冊者為限，但經評估仍有工作能力或實際有工作收入仍須
    列計收入，領有輕度身心障礙手冊者，仍以最低基本工資計
    算。另十六歲至未滿二十歲之輕度身心障礙者，若無實際工
    作收入，可不列計收入。」該規定之內容，僅係將中央主管
    機關依上述社會救助法第四條、同法施行細則第二條、第九
    條關於家庭總收入中之工作收入及工作能力之核算規定，予
    以明白列示，以利被告所屬人員執行社會救助法關於低收入
    戶生活救助業務而頒訂，爰予援用。
二、次按「生活扶助以現金給付為原則。．．．前項現金給付，
    中央、直轄市主管機關並得依收入差別訂定等級；直轄市主
    管機關並應報中央主管機關備查。」社會救助法第十一條亦
    定有明文。又內政部九十三年九月二十一日台內社字第０九
    三００六七八九０一號函附之辦理九十四年度低收入戶調查
    相關事宜會議紀錄僅訂定台灣省九十四年最低生活費標準為
    八、七七０元等事項，至關於低收入等級部分則未予變更，
    即應援用先前之等級為標準。而參諸先前內政部九十一年九
    月二十四日台內社字第０九一００六一七四二－一號函檢附
    之九十一年度社會救助業務主管會報會議紀綠：「陸、．．
    ．三、台灣省、福建省低收入戶生活扶助第一款、第二款、
    第三款等級，．．．九十二年度仍維持不變。」亦援用先前
    年度等級為標準，另八十九年度社會救助業務主管會報紀錄
    則明定等級謂：「柒、討論事項結論：提案一、案由：台灣
    省、福建省低收入戶等級及現金給付標準方式。決議：一、
    台灣省、福建省低收入戶扶助等級：第一款：全家人口均無
    工作能力、無收益及恆產，非靠救助無法生活者。第二款：
    全家人口中有工作能力者未超過總人數三分之一，家庭總收
    入平均分配全家人口，每人每月未超過最低生活費標準三分
    之二者。第三款：家庭總收入平均分配全家人口，每人每月
    未超過最低生活費標準者。」內政部前揭函釋所頒之低收入
    戶等級及現金給付標準方式，乃內政部依上述社會救助法第
    十一條規定之授權訂定，核其內容與授權意旨相符，爰予援
    用。
三、本件原告於被告辦理九十四年度低收入戶總清查時提出複審
    ，請求將原告列為台灣省、福建省低收入戶扶助等級第一款
    ，經被告以九十四年三月一日府社助字第０九四００四０二
    五七號函核定為第二款之扶助等級，並經高雄縣鳳山市公所
    於九十四年三月七日以鳳市社字第０九四０００九一七一號
    函轉知原告等情，已經兩造分別陳述在卷，亦有上開被告函
    文影本附於原處分卷可稽。而原告提起本件訴訟則係以：原
    告九十三年度僅有福聚公司股票股利八十八元，如無救濟實
    無以為生。又被告將原告九十二年度之收入一、五五七元列
    為本年度審查，自有違誤云云，資為論據。
四、惟按社會救助法乃為照顧低收入戶及救助遭受急難或災害者
    ，並協助其自立而訂定，此觀社會救助法第一條規定自明；
    故社會救助法所規範之扶助、救助或補助，即本於保護補助
    性（補充性）原理而為。而在此保護補充性原理下，前揭內
    政部八十九年度社會救助業務主管會報紀錄區分受扶助等級
    ，其中「柒、討論事項結論：提案一、案由：台灣省、福建
    省低收入戶等級及現金給付標準方式」，須以全家人口均無
    工作能力、無收益及恆產，非靠救助無法生活者，始符台灣
    省低收入戶扶助第一款規定之等級。且所謂工作能力之計算
    ，前揭高雄縣九十四年度社會救助總清查座談會訂定工作事
    項肆、綜合所得說明二（二）明定：身心障礙者致不能工作
    之認定，以領有中度以上身心障礙手冊者為限，但經評估仍
    有工作能力或實際有工作收入仍須列計收入。準此以觀，雖
    領有中度以上身心障礙手冊，然主管之行政機關仍可評估是
    否有工作能力，以作為評定等級之依據。本件原告雖領有身
    心障礙手冊屬中度肢障者，然其為右腳小兒麻痺，應對自如
    ，僅行動較不方便，尚難認無工作能力。且原告九十三年度
    低收入戶案件，本院九十三年度訴字第四七九號判決亦認原
    告曾從事電子公司作業員，並曾在高雄市政府勞工局從事調
    解，且曾販售刮刮樂彩券一年多，非無工作能力，有上開判
    決附卷可憑，而原告具有工作能力不因不同年度而異，則原
    告確非無工作能力者。再者，依卷附之高雄縣查調資料明細
    表（所得）記載，原告九十三年間亦有褔聚公司股利收入八
    十八元，則原告之情形，核與台灣省低收入戶扶助等級第一
    款規定「全家人口均無工作能力、無收益及恆產」之要件不
    符，被告乃認定其仍屬上開決議第二款規定低收入戶扶助等
    級，並無不合。至原告訴稱被告仍將原告九十二年度之收入
    一、五五七元列為本年度審查，容有違誤云云。經查，原高
    雄縣鳳山市九十四年度複審結果核定表將原告九十二年度之
    收入一、五五七元列入審查，固與九十四年一月十九日修正
    之社會救助法第五條之一規定：「第四條第一項所稱家庭總
    收入，指下列各款之總額：一、工作收入，依下列規定計算
    ：（一）依全家人口當年度實際工作收入並提供薪資證明核
    算。無法提出薪資證明者，依最近一年度之財稅資料所列工
    作收入核算。」以最近一年度之財稅資料所列工作收入核算
    ，未盡相符。惟本件原告九十三年度既有工作能力且有收益
    ，是當年度已不符台灣省低收入戶扶助等級第一款規定「全
    家人口均無工作能力、無收益及恆產」之要件，則結論並無
    二致。抑且被告九十四年三月一日府社助字第０九四００四
    ０二五七號函核定原告全戶為第二款之扶助等級，經高雄縣
    鳳山市公所於九十四年三月七日以鳳市社字第０九四０００
    九一七一號轉知原告，亦未記載以九十二年度之收入為核算
    依據，是亦難執此為有利原告之論據。原告執此主張，亦無
    可採。
五、綜上所述，被告原處分核定原告全戶係屬第二款低收入戶扶
    助等級，核屬有據，被告就原告因不服此核定所為之申復，
    為仍維持原核定之處分，並無違誤，訴願決定予以維持，亦
    無不合。原告提起本件訴訟，求為撤銷訴願決定及原處分，
    並請求被告作成准列原告全戶為低收入戶扶助等級第一款之
    處分，為無理由，應予駁回。
六、據上論結，本件原告之訴為無理由，依行政訴訟法第二百條
    第二款、第九十八條第三項前段，判決如主文。
中　　華　　民　　國　九十四　年　 十二　 月　 三十 　日
                  第一庭審判長法  官　呂佳徵
                              法  官　林勇奮
                              法  官  蘇秋津
以上正本係照原本作成。
如不服本判決，應於判決送達後二十日內向本院提出上訴書狀，
其未表明上訴理由者，應於提起上訴後二十日內向本院提出上訴
理由書（須按對造人數附繕本）；如於本判決宣示或公告後送達
前提起上訴者，應於判決送達後二十日內補提上訴理由書（須附
繕本）。未表明上訴理由者，逕以裁定駁回。
提起上訴應預繳送達用雙掛號郵票七份（每份三十四元）。
中　　華　　民　　國　九十四　年　 十二　 月　 三十 　日
　　　　　　　　　　　　　　　書記官  陳嬿如
